【裁判字號】    96,訴,486
【裁判日期】    971015
【裁判案由】    第三人異議之訴
【裁判全文】
臺灣基隆地方法院民事判決               96年度訴字第486號
原      告  子○○
訴訟代理人  林家祺律師
被      告  辛○○
            癸○○
            壬○○
上列三人共同
訴訟代理人  陳炎琪律師
被      告  建康營造股份有限公司
                      設台北縣三重市○○路○段117巷11號6
                        樓
法定代理人  己○      住同上
被      告  季安營造工程有限公司
                      設台北縣新店市○○路○段135號3樓
法定代理人  甲○○    住同上
被      告  百昇水電工程有限公司
                      設基隆市.
法定代理人  庚○○    住同上
被      告  松利建設有限公司
                      設台北市○○○街○段204號3樓
兼
法定代理人  乙○○    住台北市士林區○○○街○段204號3樓
                      身分證統.
被      告  丙○○    住同上
                      身分證統.
            戊○○    住同上
                      身分證統.
            丁○○    住同上
                      身分證統.
            丑○○    住基隆市.
上列當事人間第三人異議之訴事件，本院於97年10月1日言詞辯
論終結，判決如下：
    主  文
原告之訴駁回。
訴訟費用由原告負擔。
    事實及理由
壹、程序事項
一、被告松利建設有限公司、乙○○、丙○○、戊○○、丁○○
    等人未於言詞辯論期日到場，被告建康營造股份有限公司、
    季安營造工程有限公司、百昇水電工程有限公司、丑○○等
    人未於最後言詞辯論期日到場，核均無民事訴訟法第386條
    所列各款情形，爰依原告之聲請，由其一造辯論而為判決。
二、按訴狀送達後，原告不得將原訴變更或追加他訴，但請求之
    基礎事實同一者，或該訴訟標的對於數人必須合一確定時，
    追加其原非當事人之人為當事人者，或不甚礙被告之防禦及
    訴訟之終結者，不在此限，觀諸民事訴訟法第255條第1項第
    2款、第5款、第7款規定甚明。經查，本件原告於起訴時除
    已列為被告之辛○○等11名外，尚有丑○○以相對人為松利
    建設有限公司之本票裁定為執行名義（本院95年度執字第
    3693號），主張坐落基隆市○○區○○段第181、182、183
    、184、185、193-2、193-5、193-6、193-10、193-11、193
    -13等11筆地號土地上之地上一層及地下兩層未辦理保存登
    記之鋼筋混凝土建物乙棟（下簡稱系爭建物）為松利建設有
    限公司所有而參與分配，是丑○○為本院95年度執字第3693
    號執行事件參與分配之債權人，故本件第三人異議之訴其訴
    訟標的對於丑○○自須合一確定；又原告追加丑○○為本件
    訴訟之被告，與原起訴請求確認之基礎事實均為「系爭建物
    所有權人為林岩松之繼承人乙○○、丙○○、戊○○、丁○○（下簡稱乙○○等四人）所公同共有」，自屬基礎事實同
    一，且本件訴訟被告所為之攻擊防禦方法均為相同，並不因
    追加丑○○為被告而須提出不同之防禦方法，是不甚礙被告
    之防禦及訴訟之終結，揆諸首開民事訴訟法第255條第1項第
    2款、第5款、第7款之規定，原告追加丑○○為被告，於法
    並無不合，應予准許。
三、次按債務人怠於行使權利時，其債權人因保全債權，得以自
    己名義行使其權利，為民法第242條前段所明定。此項代位
    權行使之範圍，就同法第243條但書規定旨趣推知，並不以
    保存行為為限，凡以權利之保存或實行為目的之一切審判上
    或審判外之行為，諸如假扣押、假處分、聲請強制執行、實
    行擔保權、催告、提起訴訟等，債權人皆得為之（最高法院
    69年台抗字第240號判例意旨參照）。又按第三人就執行標
    的物有足以排除強制執行之權利者，得於強制執行程序終結
    前，向執行法院對債權人提起異議之訴，強制執行法第15條
    前段定有明文。而所謂就執行標的物有足以排除強制執行之
    權利者，係指對於執行標的物有所有權、典權、留置權、質
    權存在情形之一者而言（最高法院47年台上字第721號判例
    意旨參照）。是以強制執行事件之第三人於具有依強制執行
    法第15條提起第三人異議之訴之原因事實時，其債權人自得
    依民法第242條規定，以自己名義對執行債權人提起異議之
    訴。本件原告主張被告乙○○等四人對於未辦理建物第一次
    保存登記之系爭建物有所有權之原因事實，因被告乙○○等
    四人怠於行使其權利提起第三人異議之訴，故原告自得代位
    提起本件第三人異議之訴，揆諸前揭判例意旨所示，洵屬有
    據，應予准許。
四、再按確認法律關係之訴，非原告有即受確認判決之法律上利
    益者，不得提起，民事訴訟法第247條第1項前段定有明文。
    而所謂即受確認判決之法律上利益，係指法律關係之存否不
    明確，原告主觀上認其在法律上之地位有不安之狀態存在，
    且此種不安之狀態，能以確認判決將之除去者而言（最高法
    院52年度台上字第1240號判例意旨參照）。經查，原告起訴
    主張即將遭執行法院拍賣之系爭建物應為被告乙○○等四人
    所公同共有，因與執行法院僅依財產外觀所為形式認定系爭
    建物屬被告松利建設有限公司所有不同，已造成系爭建物所
    有權歸屬不明確之狀態，而此不明確狀態將使原告是否得以
    系爭建物屬於債務人即被告乙○○等四人所有而聲請強制執
    行或參與分配之權利，亦即原告主觀上認其在法律上之地位
    有不安之狀態存在，且此種不安之狀態，能以確認判決將之
    除去，揆諸前揭說明，原告提起本件訴訟，應有確認利益，
    要可提起本件確認之訴，均合先敘明。
貳、實體事項
一、原告起訴之聲明暨事實理由如附件一所載。
二、被告則以下列情詞置辯，請求駁回原告之訴：
  (一)被告辛○○、癸○○、壬○○部分：答辯之聲明暨事實理由
    如附件二所載。
  (二)被告建康營造股份有限公司、季安營造工程有限公司、百昇
    水電工程有限公司部分：系爭建物並未辦理建物所有權保存
    登記，是系爭建物之所有權應由實際出資建造者取得所有權
    。而系爭建物為松利建設有限公司所出資建造，雖於民國（
    下同）90年12月19日起造人之名義始由林岩松變更為松利建
    設有限公司，惟林岩松為松利建設有限公司之負責人，松利
    建設有限公司係基於稅務考量而委由林岩松先登記為起造人
    ，但法律效果依委任之本旨，最後仍應歸屬為松利建設有限
    公司。是受任人林岩松於90年12月19日依委任關係所生之義
    務，將起造人名義變更為松利建設有限公司，且整個營建工
    程包含系爭建物對外所簽之工程合約、工程紀錄單及建造執
    照均載名業主、起造人為松利建設有限公司，故系爭建物之
    原始出資人為松利建設有限公司，松利建設有限公司為系爭
    建物之所有權人，並非由被繼承人林岩松取得系爭建物之原
    始所有權，此有建康營造股份有限公司及季安營造工程有限
    公司與松利建設有限公司間之工程合約書、系爭建物建造執
    照在卷可參。再依台灣士林地方法院94年度訴字第301號判
    決亦認原告所提出其與松利建設有限公司簽訂之工程合約書
    並非真正，原告與林岩松間之真意在於訂立消費借貸契約，
    原告所支付給林岩松之款項新台幣（下同）150萬元為借款
    ，因此該工程合約書上「業主林岩松」之記載並非真實，渠
    等真正意思應為「借貸人林岩松」為是。又原告並未證明被
    繼承人林岩松有將原告與其訂立之工程合約書中借款150萬
    元投入系爭建物之建造工程，而整個工程營建所需資金多達
    數千萬元，被繼承人林岩松有無對系爭建物出資、如何出資
    等等資金之證明原告皆未提出，實無法證明被繼承人林岩松
    為系爭建物之原始出資人。
  (三)被告松利建設有限公司及乙○○等四人部分：被告經合法通
    知未於最後言詞辯論期日到場，亦未提出任何書狀為聲明或
    陳述。
  (四)被告丑○○部分：被告丑○○未於最後言詞辯論期日到庭，
    亦未提出任何書狀為聲明或陳述，僅於97年5月28日言詞辯
    論時表示其為地主，受害最深，希望能儘速審結等語。
三、兩造不爭執事項：
  (一)被告乙○○等四人為林岩松之繼承人。
  (二)依據台灣士林地方法院94年度訴字第301號確定判決，被告
    乙○○等四人應於繼承林岩松遺產範圍之限度內，連帶給付
    原告150萬元及自90年8月28日起至清償日止，按年息19％計
    算之違約金。
  (三)本院95年度執字第3693號、96年度執字第3544號執行案件認
    定系爭建物為松利建設有限公司所有，並僅准松利建設有限
    公司之債權人參與分配。
四、得心證之理由：
    經核上開兩造所述，原告主張系爭建物係由林岩松出資興建
    而原始取得所有權，惟為被告所否認，是以本件之爭點厥為
    ：(一)系爭建物究屬林岩松抑或松利建設有限公司所有？(二)原
    告就系爭建物有無排除強制執行程序之權利？茲分別論述如
    下：
  (一)系爭建物究屬林岩松抑或松利建設有限公司所有？
    按當事人主張有利於己之事實者，就其事實有舉證之責任。
    民事訴訟法第277條前段定有明文。原告主張林岩松為系爭
    建物之原始所有權人，為被告所否認，原告自應就其主張之
    利己事實，負舉證之責任。本件原告主張系爭建物係由林岩
    松出資建造而原始取得所有權乙節，固據提出其與林岩松於
    90年間（合約未載詳細日期）所簽訂之工程合約第7條付款
    辦法、第10條履約保證金之約定及臺灣士林地方法院94年度
    訴字第301號民事確定判決暨該院95年度訴字第1193號民事
    判決等為據，惟查：
    1.原告與林岩松於90年間固有簽訂工程合約，惟上開工程合
      約未載明實際訂約日期，與一般工程契約的簽訂方式有間
      外，依原告與林岩松上開工程合約第10條之約定雖載有「
      履約保證」，原告須支付林岩松履約保證金150萬元，而
      同時由林岩松開立同額之商業本票一張予原告等語，惟在
      上開約定條文兩側，另有特別再以文字書寫載明：「90年
      6月27日收到新台幣壹佰伍拾萬元正之現金。以匯款方式
      匯出至合庫東門支庫78760林岩松帳戶內。林岩松開出本
      票乙紙，號碼2557。」等語，並經原告及林岩松2人用印
      ，可徵原告與林岩松2人對於上開150萬元之給付原因應另
      有約定，而非屬工程合約書第10條第1項所載之履約保證
      金，否則何需另再其側書寫約定事項並用印證明？對照本
      院依聲請函調與本件相關之臺灣士林地方法院94年度訴字
      第301號民事卷宗第134頁證人廖水枝之證詞：「（問此份
      合約第10條第2項當時協調之情形如何？）當初林岩松說
      欠合作金庫的錢，利息繳不出來，要正常繳款合庫才會再
      貸款給林岩松，所以向原告借150萬元，原告就借給林岩
      松，簽約當天就借給林岩松150萬元……」、「（問本票
      有何作用？）要還借款用的，如果林岩松有還錢，原告就
      還本票給林岩松，如果沒有拿現金，這張本票可以清償借
      款。」等語觀之，原告與林岩松簽訂上開工程合約書之真
      意在於訂立消費借貸契約，原告所支付予林岩松之150萬
      元款項係屬借款，而非工程之履約保證金，可見原告持上
      開工程合約書主張林岩松為系爭建物之出資人而原始取得
      所有權乙節，顯有可疑。
    2.又系爭建物之興建工程自82年12月15日起，由松利建設有
      限公司將系爭建物之工程發包給聖凱營造股份有限公司，
      施作連續壁工程，施作完成後即解除契約；87年9月21日
      再將系爭建物之工程發包給自強營造有限公司，由自強營
      造有限公司接續施作系爭建物工程之地基、水箱、地下二
      層RC等工程，於91年9月24日因發生工程款糾紛而合意解
      除工程契約，自強營造有限公司並向基隆市政府工務局建
      管課表明拋棄系爭建物建築工程之承攬權，並載明未完成
      部分由松利建設有限公司另行發包興建；松利建設有限公
      司再於91年9月30日與建康營造股份有限公司、季安工程
      營造有限公司簽訂工程合約，水電工程之部分於92年1月
      20日另行發包給百昇水電工程有限公司等情，有松利建設
      有限公司與聖凱營造股份有限公司簽訂之工程合約書、松
      利建設有限公司與自強營造有限公司簽訂之工程合約書、
      松利建設有限公司與被告建康營造股份有限公司、季安營
      造工程有限公司簽訂之工程合約書、松利建設有限公司與
      百昇水電工程有限公司簽訂之工程合約書、松利建設有限
      公司變更承造人申請書、自強營造有限公司工程承攬權放
      棄書、建康營造股份有限公司承攬工程同意書、建康營造
      股份有限公司變更承造人申報書等在卷可稽，益徵系爭建
      物應為松利建設有限公司所出資興建。
    3.綜上，系爭建物既為松利建設有限公司發包予前揭各營造
      公司所承攬施做，且原告未能提出其他具體事證證明系爭
      建物為林岩松個人所出資興建而原始取得所有權，故其主
      張系爭建物為林岩松所有云云，要難採信。
  (二)原告就系爭建物有無排除強制執行程序之權利？
    按強制執行法第15條所謂就執行標的物有足以排除強制執行
    之權利者，係指對於執行標的物有所有權、典權、留置權、
    質權存在情形之一者而言，已如前述；則代位提起第三人異
    議之訴之原告，既係主張其債務人對於執行標的物有足以排
    除強制執行之權利，自應由其就該債務人有足以排除強制執
    行之權利存在乙情，負舉證之責。依上所述，原告主張系爭
    建物為其債務人林岩松出資興建而原始取得系爭建物所有權
    乙節，既難採信，且原告復未能舉證證明其就系爭建物有何
    其他足以排除強制執行之權利，準此，原告就系爭建物自無
    排除強制執行之權利，其提起本件異議之訴，即非有據。
五、從而，原告代位林岩松之繼承人乙○○等四人提起第三人異
    議之訴，請求本院95年度執字第3693號及96年度執字第3544
    號強制執行事件，就系爭建物認定為「松利建設有限公司」
    所有所為之執行程序應予撤銷；暨請求確認系爭建物為被告
    乙○○等四人所公同共有，均無理由，應予駁回。
六、本件判決基礎已臻明確，兩造其餘攻擊防禦方法及訴訟資料
    經本院審酌後，核與判決不生影響，自無逐一論述之必要，
    併予敘明。
七、據上論結：本件原告之訴為無理由，依民事訴訟法第385條
    第1項前段、第78條，判決如主文。
中    華    民    國    97    年    10    月    15    日
                  民事庭法  官  林玉珮
以上正本係照原本作成。
對於本件判決如有不服，應於收受送達後20日內向本院提出上訴
書狀，敘述上訴之理由，上訴於臺灣高等法院。
中    華    民    國    97    年    10    月    15    日
                        書記官  洪福基


司法院資訊處製作；財團法人民間司法改革基金會備份。
